【裁判字號】    99,聲,2124
【裁判日期】    991229
【裁判案由】    準抗告
【裁判全文】
臺灣彰化地方法院刑事裁定              99年度聲字第2124號
聲  請  人
即  被  告  許耀元
上列被告因貪污治罪條例等案件（本院案號：99年度訴字第1611
號），不服本案受命法官所為羈押處分，聲請撤銷羈押，本院裁
定如下：
    主  文
聲請駁回。
    理  由
一、聲請意旨略以：詳如附件之抗告書所載。
二、按刑事訴訟法第101條第1項首段文字即表明羈押之目的，唯
    在於保全之必要，且受比例原則限制。而考諸本條項第3 款
    規定（即「所犯為死刑、無期徒刑或最輕本刑為5 年以上有
    期徒刑之罪者。」）之法理，實係因被告所犯為死刑、無期
    徒刑或最輕本刑為五年以上有期徒刑之罪，可以預期將受重
    刑宣判，其為規避刑罰之執行而妨礙追訴、審判程序進行之
    可能性增加，國家刑罰權有難以實現之危險，是為防免其實
    際發生，在此維持重大之社會秩序及增進重大之公共利益之
    限度內（憲法第23條），乃具有正當性。從而，基於憲法保
    障人民身體自由之意旨，被告犯上開重罪條款且嫌疑重大者
    ，仍應有相當理由認為其有逃亡、湮滅、偽造、變造證據或
    勾串共犯或證人等之虞，法院斟酌命該被告具保、責付或限
    制住居等侵害較小之手段，均不足以確保追訴、審判或執行
    程序之順利進行，此際予以羈押，方堪稱係屬維持刑事司法
    權有效行使之最後必要手段。是被告縱然符合上揭第3 款之
    羈押事由，法官仍須就犯罪嫌疑是否重大、有無羈押必要、
    有無不得羈押之情形予以審酌，非謂一符合該款規定之羈押
    事由，即得予以羈押，業經司法院釋字第665 號解釋釋明在
    案。上揭所稱「相當理由」，與同條項第1 款、第2 款法文
    內之「有事實足認有……之虞」（學理上解釋為「充分理由
    」）尚屬有間，其條件當較寬鬆。良以重罪常伴有逃亡、滅
    證之高度可能，係趨吉避凶、脫免刑責、不甘受罰之基本人
    性，倘一般正常之人，依其合理判斷，可認為該犯重罪嫌疑
    重大之人，具有逃亡或滅證之相當或然率存在，即已該當「
    相當理由」之認定標準，不以達到充分可信或確定程度為必
    要。以量化為喻，若依客觀、正常之社會通念，認為其人已
    有超過百分之五十之逃亡、滅證可能性者，當可認具有相當
    理由認為其有逃亡、滅證之虞。此與前2 款至少須有百分之
    八十以上，始足認有該情之虞者，自有程度之差別。再其認
    定，固不得憑空臆測，但不以絕對客觀之具體事實為限，若
    有某些跡象或情況作為基礎，即無不可。至相關之事實或跡
    象、情況，鑑於此非屬實體審判之核心事項，自以自由證明
    為已足，並不排斥傳聞證據，斯不待言，最高法院有98年度
    台抗字第668 號裁定可循。
三、經查：
  (一)聲請人因涉犯貪污治罪條例第4 條第1 項第3 款、同條第2
    項、第1 項第5 款等貪污罪嫌及政府採購法第87條第4 項之
    罪嫌，經檢察官於民國99年12月10日提起公訴而繫屬本院，
    本院該案承審之受命法官於當日訊問後，認聲請人僅坦承部
    分犯行，惟有證人、共犯指述及相關卷證可佐，犯罪嫌疑重
    大，有事實足認有勾串共犯或證人之虞，且所犯為最輕本刑
    十年以上有期徒刑之罪，非予羈押，顯難進行審判，有羈押
    必要，乃依刑事訴訟法第101 條第1 項第2 、3 款規定，處
    分自99年12月10日起予以羈押，並禁止接見通信等節，有本
    院依職權調取之本院99年度訴字第1611號卷宗可稽。
  (二)聲請人雖對於本件起訴書所載之犯罪事實全盤否認，其辯稱
    ：同案被告蘇鴻鍊、黃妤甄夫妻雖希望伊與黃柏錩可以勸退
    漢陞營造，使其不要參加「B1工程」之投標，但伊並未答應
    ，只有同案被告黃柏錩表示願意幫忙，且當天投標時係同案
    被告蘇鴻鍊夫妻在圍標，並非伊與黃柏錩圍標，況伊與員林
    鎮長吳宗憲、楊谷龍並未接觸或見面，何來之犯意聯絡之有
    等語。惟按共同正犯之意思聯絡，原不以數人間直接發生者
    為限，即有間接之聯絡者，亦包括在內。如甲分別邀約乙、
    丙犯罪，雖乙、丙間彼此並無直接之聯絡，亦無礙於其為共
    同正犯之成立，此有最高法院77年台上字第2135號判例可稽
    ；又94年度台上字第6008號要旨：又貪污治罪條例第4 條之
    罪，均屬身分犯，以依據法令從事公務之人員或受公務機關
    委託承辦公務之人為犯罪主體，無此身分者若僅單純為有此
    身分者收受賄賂或收取回扣之對象，則該無此身分者與有此
    身分者間，具對向關係，行為縱有合致，並使該無此身分者
    因而獲得不法利益，然彼此之行為各有其目的，尚不能遽論
    以上開貪污罪之共同正犯；惟無此身分者與有此身分者，若
    非單純處於對向關係，而係具有「合同平行性」之犯意聯絡
    及行為分擔，朝同一目的，共同對於有此身分者所主管或監
    督之事務，直接或間接圖得不法利益並因而獲得利益，依同
    條例第3 條規定，並非不得成立本罪之共同正犯。經查，起
    訴書所載被告許耀元所涉及之犯罪事實，業據證人楊谷龍、
    黃妤甄、蘇鴻鍊、粘美玲、黃鴻彰等人證述屬實，且有通訊
    監察譯文在卷可稽，觀諸上開證人之證詞，雖被告未直接與
    同案被告吳宗憲、楊谷龍等人聯絡，惟既其坦承與同案被告
    蘇鴻鍊、黃妤甄夫婦接觸，而同案被告蘇鴻鍊、黃妤甄夫婦
    又與同案被告吳宗憲等人有犯意聯絡，揆諸前揭說明，即無
    礙於被告許耀元共同正犯之成立。再者，由上開證人之證詞
    及通訊譯文通話對象、內容均可知，被告許耀元上開犯行之
    犯嫌重大，而非如聲請人所稱其完全不知情，亦未涉案。衡
    及貪污犯罪，皆係暗中隱密進行，且犯罪行為人大抵係盡可
    能地湮滅證據，以脫免刑責，因此，共同被告（共犯）及證
    人於審判中之供述內容，對案件事實之釐清至關重要；而聲
    請人所共同涉之貪污治罪條例第4 條第1 項第3 款之經辦公
    用工程舞弊罪，其法定本刑為無期徒刑或十年以上有期徒刑
    ，而其所涉犯之同條第2 項、第1 項第5 款之對於違背職務
    之行為要求賄賂未遂罪，其法定本刑亦為最輕本刑五年以上
    有期徒刑之罪，其罪甚重，從聲請人在上開本院受命法官訊
    問時幾已全部否認犯行一節觀之，聲請人於審判中為規避刑
    罰，實有高度可能與同案被告及證人等勾串、滅證。是原羈
    押處分認聲請人有與共犯或證人串證之虞，實信而有徵，具
    有相當理由。再者，為防免證據被湮滅以及共犯、證人間串
    證等危險之發生，僅有羈押並禁止接見通信一途，尚非具保
    、責付及限制住居等處分所能替代，是原羈押處分同時命對
    聲請人禁止接見通信一節，亦無不當。
  (三)至聲請人謂其有口腔癌，所內亦無藥物可以醫治云云，惟此
    經本院函詢臺灣彰化看守所，經該所表示：「該被告於99年
    10月12日入所，自述患口腔癌前期病變，有張口困難之情形
    ，需用特殊牙刷及漱口水清潔口腔，目前由家屬寄入使用，
    需定期追蹤病況。」，有該所99年12月27日彰所衛字第0990
    003201號函文1 紙在卷可稽，足見上開病情並無非保外就醫
    無法控制之情形，是聲請人執此請求撤銷羈押，尚難准許。
四、綜上所述，本案之羈押聲請人限制其人身自由，係保全證據
    以利審判之唯一、適當且必要之手段，合於比例原則，亦即
    如未羈押聲請人，本案之事實真相即難以釐清，致影響國家
    對於貪污犯罪追訴、澄清吏治之公益追求。是原羈押處分認
    本件有刑事訴訟法第101條第1項第2、3款規定之羈押原因，
    並有羈押必要一節，於法並無不合。從而，聲請人本件聲請
    為無理由，應予駁回。
五、末按法院就刑事訴訟法第416 條之聲請所為裁定，不得抗告
    ，同法第418 條第1 項前段規定甚明。是本裁定不得抗告，
    併此敘明。
六、依刑事訴訟法第416條第4項、第412條，裁定如主文。
中    華    民    國    99    年    12    月    29    日
                  刑事第九庭    審判長  蕭文學
                                法  官  紀佳良
                                法  官  黃齡玉
以上正本證明與原本無異。
不得抗告。
中    華    民    國    99    年    12    月    29    日
                                書記官  李噯靜

司法院資訊處製作；財團法人民間司法改革基金會備份。
